臺灣高等法院民事判決　　　　　　　　 96年度上易字第868號
上　訴　人　乙○○
訴訟代理人　趙昌平律師
複代理人　　蔡琇媛律師
被上訴人　　李萬基即祭祀公業李金興管理人
訴訟代理人　甲○○
　　　　　　　　　　　　3號
上列當事人間請求拆除地上物等事件，上訴人對於中華民國96年
8月31日臺灣桃園地方法院95年度訴字第1108號第一審判決提起
上訴，本院於96年12月11日言詞辯論終結，判決如下：
    主  文
上訴駁回。
第二審訴訟費用由上訴人負擔。
    事實及理由
一、被上訴人起訴主張：坐落桃園縣蘆竹鄉○○段287、288、2
    89地號（下稱系爭287地號、288地號、289地號）土地為被
    上訴人所有，詎上訴人於民國 (下同)78 年間增建門牌號碼
    桃園縣蘆竹鄉○○路325號3層樓房屋（下稱系爭房屋）時，
    屋柱及壁牆越界占用被上訴人所有289地號土地如附圖所示A
    部分1平方公尺，並搭建如附圖所示B部分雨遮0.84平方公尺
    ，及使用如附圖所示C、D部分土地出入。另上訴人於287地
    號（面積88平方公尺）及288地號（面積2.88平方公尺）土
    地鋪設柏油或水泥，作為上訴人停車通道使用，並將如附圖
    所示D、F、G、H、J之範圍出租予訴外人張文財修理皮鞋，
    每月收取租金新台幣（下同）4000元。被上訴人於90年間勘
    察本祭祀公業財產時發現上開無權占用事實，隨即向上訴人
    提出異議，詎上訴人置之不理。系爭287、288、289地號土
    地於89年及93年之申報地價為每平方公尺1萬4880元，上訴
    人占用上開3筆土地之面積合計93.88平方公尺，依土地法第
    97 條規定以申報地價總額年息10％計算租金，上訴人應自
    91年7月1日起至96年3月14日拆除南華段286地號土地上水泥
    柱鐵絲網圍牆日止，按月賠償被上訴人1萬1641元。上訴人
    已拆除南華段286、2 87地號土地間之水泥柱鐵絲網圍牆，
    被上訴人已收回287、2 88地號土地，惟南華段289地號土地
    面積3平方公尺仍為上訴人所占用（如附圖所示A部分為上訴
    人建物占用，B部分為雨遮，C、D部分為上訴人作為建物騎
    樓使用）。爰就289地號土地部分併請求自96年3月15日起至
    返還土地之日止按月給付相當於租金之損害金372元（1萬48
    80元×3平方公尺x10％÷12月＝372元）。並聲明：駁回上
    訴。（被上訴人於原審請求上訴人將系爭建物如附圖所示A
    部分面積1平方公尺之屋柱、壁牆及如附圖所示B部分面積
    0.84 平方公尺之雨遮拆除，將如附圖所示A、B、C、D部分
    面積合計3平方公尺土地返還被上訴人；上訴人應給付被上
    訴人自91年7月1日起至96年3月14日止按月以1萬1641元計算
    之損害金；上訴人應自96年3月15日起至交還南華段289 地
    號土地之日止按月給付被上訴人相當於租金之損害金372 元
    。原審判決上訴人應給付被上訴人42萬2140元暨如附表(二)所
    示利息起算日起至清償之日止按年息5%計算之利息，及自民
    國96年3月15日起至返還南華段289地號面積3平方公尺土地
    之日止按月給付被上訴人372元，並駁回被上訴人其餘請求
    。上訴人就其所受敗訴判決部分提起上訴，被上訴人並未就
    其所受敗訴判決部分聲明不服。）
二、上訴人辯稱：上訴人並非系爭287、288地號土地之占有人，
    故毋庸負返還利益之責任。上訴人雖在水果行的旁邊出租土
    地予證人張文財，惟並未將被上訴人所有之系爭土地出租張
    文財，且張文財所在之位置係上訴人所有之南華段276地號
    土地，並未占用被上訴人之土地。又287、288、289地號土
    地皆係使用價值相當有限之畸零地，或人行步道公共設施保
    留地，其利用價值及市場行情均遠低於一般土地，被上訴人
    及第三人均使用系爭土地，故上訴人縱使無權占有系爭土地
    也不須負全部不當得利返還之責，被上訴人以年息10％計算
    相當於租金之損害亦為不當，即便本件有定損害賠償之必要
    ，亦以年息5％以下之核定為宜等語。並聲明：(一)原判決不
    利於上訴人部分廢棄。(二)廢棄部分，駁回被上訴人在第一審
    之訴及其假執行之聲請。
三、系爭287、288、289地號土地為被上訴人所有，系爭房屋為
    上訴人所有之事實，有土地登記簿謄本在卷可憑，且為兩造
    所不爭，可信為真實。
四、被上訴人主張：上訴人於78年間增建系爭房屋時，屋柱及壁
    牆越界占用被上訴人所有289地號土地如附圖所示A部分1平
    方公尺，並搭建如附圖所示B部分雨遮0.84平方公尺，及使
    用如附圖所示C、D部分土地出入，另於287地號（面積88平
    方公尺）及288地號（面積2.88平方公尺）土地鋪設柏油或
    水泥，作為上訴人停車通道使用，並將如附圖所示D、F、G
    、H 、J之範圍出租予訴外人張文財修理皮鞋，每月收取租
    金4000元，上訴人係無權占有被上訴人之上開土地等語。上
    訴人辯稱：上訴人並非系爭287、288地號土地之占有人，其
    雖在水果行的旁邊出租土地予證人張文財，惟並未將被上訴
    人所有之系爭土地出租張文財，張文財占用之位置係上訴人
    所有之南華段276地號土地，並未占用被上訴人之土地，縱
    使其占有系爭土地，亦屬其個人之行為，被上訴人告發上訴
    人刑事竊佔案業經桃園地檢署為不起訴處分等語。經查：
  (一)287、288、289地號土地位於上訴人所有系爭建物之前方，
    面臨道路，上訴人系爭建物越界建築占用289地號土地上如
    附圖所示A部分面積1平方公尺，並占有289地號土地上如附
    圖所示B、C、D部分面積共2平方公尺作為騎樓使用，且在
    287地號土地上如附圖所示H、I部分面積共計88平方公尺、
    288地號土地上如附圖所示E、F部分面積共計2.88平方公尺
    鋪設水泥或柏油作為通道或停車使用等情，業經原法院會同
    桃園縣蘆竹地政事務所人員履勘現場查明屬實，製有勘驗筆
    錄及複丈成果圖附卷可稽。張文財於原法院履勘現場時證稱
    ：其向上訴人承租土地之範圍包括在水泥柱鐵絲網前方約可
    以擺下修理皮鞋之攤子之面積，及在上訴人房屋側邊臨287
    、288地號土地位置，範圍約坐的位置及擺放工具箱之位置
    ，約有1公尺寬，但使用範圍應比1公尺大，因供客人出入使
    用，天氣好時擺在水泥柱鐵絲網前方，如下雨則移到上訴人
    房屋側邊屋簷下，承租期間約從95年6月30日回溯1年多，每
    月租金4000元等語。上訴人對於其占有上開289地號土地，
    在287、288地號土地上舖設柏油，並曾在286、287地號土地
    建造水泥柱鐵絲網圍牆，直到96年3月14日始拆除該鐵絲網
    圍牆而將系爭土地交付被上訴人等事實並不爭執，則上訴人
    辯稱：其並非系爭287號、288地號土地之占有人云云，並無
    可採。
  (二)上訴人既未能提出證據足證其有占有上開土地之正當權源，
    應認被上訴人主張：上訴人無權占有289地號土地上如附圖
    所示A、B、C、D部分面積共3平方公尺、287地號土地上如附
    圖所示H、I部分面積共計88平方公尺、288地號土地上如附
    圖所示E、F部分面積共計2.88平方公尺等語屬實。
五、被上訴人主張：系爭287、288、289地號土地於89年及93年
    之申報地價為每平方公尺1萬4880元，上訴人占用上開3筆土
    地之面積合計93.88平方公尺，依土地法第97條規定以申報
    地價總額年息10％計算租金，上訴人應自91年7月1日起至96
    年3月14日拆除鐵絲網圍牆日止，按月賠償被上訴人1萬1641
    元，並自96年3月15日起至返還289地號土地之日止按月給付
    相當於租金之損害金372元等語。上訴人辯稱：287、288、
    289 地號土地皆係使用價值相當有限之畸零地，或人行步道
    公共設施保留地，其利用價值及市場行情均遠低於一般土地
    ，被上訴人及第三人均使用系爭土地，上訴人曾為張文財代
    繳水電費1600元，故上訴人縱使無權占有系爭土地也不須負
    全部不當得利返還之責，被上訴人以年息10％計算相當於租
    金之損害亦為不當，即便本件有定損害賠償之必要，亦以年
    息5％以下之核定為宜等語。經查：
  (一)按無權占有他人土地，可能獲得相當於租金之利益，為社會
    通常之觀念（最高法院61年度台上字第1695號判例可資參照
    ）。本件上訴人無權占用被上訴人管理之南華段287、288、
    289地號土地（287、288地號土地於上訴人拆除鐵絲網圍牆
    後業經被上訴人收回，惟289地號土地仍為上訴人占用），
    消極減免其應支付使用該土地之代價，而受有利益，並致被
    上訴人受有相當於租金之損害，被上訴人自得依不當得利之
    法律關係，請求上訴人返還相當於租金之利益。復按利息、
    紅利、租金及其他1年或不及1年之定期給付債權，其各期給
    付請求權因5年間不行使而消滅，民法第126條定有明文，是
    以被上訴人請求上訴人給付占用系爭287、288地號土地自91
    年7月1日起至96年3月14日止及289地號土地自91年7月1日起
    至上訴人返還土地之日止所受相當於租金之不當得利，應予
    准許。
  (二)再按租用基地建築房屋，其基地租金之數額，依土地法第10
    5條準用同法第97條規定，應以基地申報地價為基準，並斟
    酌基地之位置、工商業繁榮之程度、承租人利用基地之經濟
    價值及所受利益等項，並與鄰地租金相比較，在申報總地價
    年息10％內為決定，有最高法院46年台上字第855號、47 年
    台上字第1827號、68年台上字第3071號判例足資參照。查南
    華段287、288、289地號土地於93年7月之申報地價均為每平
    方公尺1萬4880元，有土地登記簿謄本及地價謄本在卷可稽
    。而上揭土地位於蘆竹鄉○○○路口，車輛往來頻繁，交通
    便利，生活機能尚可，鄰近商店林立，週遭環境及房屋市場
    供需情況普遍，有系爭土地週遭照片在卷可參。本院審酌系
    爭土地位置、附近繁榮程度及287、288地號土地位於上訴人
    建物側邊，原全部由上訴人以鐵絲網牆圍住作為停車通道使
    用情形，雖有時會有第三人入內停車，但上訴人為該土地之
    占有人及主要使用人，且將部分土地出租張文財等情狀，認
    上訴人就系爭287、288地號土地所受相當於租金之利益，以
    按土地申報地價（每平方公尺1萬4880元）年息6％計算為相
    當。289地號土地坐落於上訴人建物前方，為上訴人建物占
    用並作為騎樓使用，居上訴人建物進出臨路重要位置，若上
    訴人不使用289地號土地，其建物進出受阻價值將大為減損
    之使用情形，並參上訴人出租證人張文財修理皮鞋１個月租
    金即達4000元等情，認上訴人就系爭289地號土地使用利益
    更高，其所受相當於租金之利益應以申報地價10％計算為相
    當。
　(三)查上訴人占用南華段287、288地號土地面積合計90.88平方
    公尺，占用289地號土地面積為3平方公尺，據此核計上訴人
    每月所受相當於租金之利益就287、288地號土地為6761元，
    289地號土地為372元，自91年7月1日起至96年3月14日止所
    獲相當於租金之不當得利總額為40萬2140元（計算詳如附表
    ）。而南華段287、288地號土地被上訴人雖已收回，惟289
    地號土地仍為上訴人占用中，是被上訴人請求上訴人給付系
    爭南華段287、288、289地號土地自91年7月1日起至96 年3
    月14日止所獲相當於租金之不當得利總額為40萬2140元暨如
    附表(二)所示利息起算日起至清償日止按年息5％計算之利息
    ，及289地號土地並自96年3月15日起至返還之日止按月給付
    372元之不當得利，為有理由，應予准許。
六、從而被上訴人本於不當得利之法律關係，請求上訴人給付40
    萬2140元暨如附表(二)所示利息起算日起至清償之日止按年息
    5%計算之利息，及自96年3月15日起至返還南華段289地號面
    積3平方公尺土地之日止按月給付被上訴人372元，為有理由
    ，應予准許。是則原審判命上訴人如數給付，於法並無不合
    。上訴意旨指摘原判決不當，求予廢棄改判，為無理由，應
    予駁回。
七、本件事證已臻明確，兩造其餘主張與舉證，無一一論列之必
    要，併此敘明。
八、據上論結，本件上訴為無理由，依民事訴訟法第449條第1項
    、第78條，判決如主文。
中　　華　　民　　國　　96　　年　　12　　月　　18　　日
　　　　　　　　　民事第十三庭
                      審判長法　官　黃嘉烈
　　　　　　　　　　　      法　官  吳燁山
　　　　　　　　　　　      法　官  高鳳仙
正本係照原本作成。
不得上訴。
中　　華　　民　　國　　96　　年　　12　　月　　20　　日
　　　　　　　　　　　　　　書記官　黃慶霽
附表：請求不當得利之金額及利息計算：
(一)不當得利金額計算：
  287 、288 地號土地每月金額：
    14,880元×90.88 平方公尺×6 ％÷12個月＝6,761元
  289地號土地每月金額：
    14,880元×3平方公尺×10％÷12個月＝372元
  287 、288 、289 地號土地自91年7 月至96年3 月14日止之
    金額：
    91年7 月1日至95年6 月30日計48個月：
    （6761＋372）元 ×48月＝342,384 元
    95年7 月1 日至95年7 月21日：
    （6761＋372）元 ×21／31＝4,832 元
    95年7 月22日至96年2 月22日：
    （6761＋372）元×7 ＝49,931元
    96年2 月22日至96年3 月14日止：
     （6761 ＋372）元 ×21／30＝4,993 元
合計342,384 元＋4,832 元＋49,931元＋4,993元＝402,140元
(二)利息計算
┌───────┬──────┬───────┬─────┐
│期       間   │ 金   額    │利息起算日    │備    註  │
│              │（新台幣）  │至清償日止    │          │
├───────┼──────┼───────┼─────┤
│91年7 月1 日至│342,384 ＋  │95年7 月22日（│起訴狀繕本│
│95年7 月21日止│4,832 ＝    │起訴狀繕本送達│送達前發生│
│              │347,216 元  │翌日）起至清償│之不當得利│
│              │            │日止          │，應自起訴│
├───────┼──────┼───────┤狀繕本送達│
│95年7月22日至 │6,761 ＋372 │95年8 月22日起│翌日起算遲│
│95年8月21日止 │＝7,133元   │至清償日止    │延利息；起│
├───────┼──────┼───────┤訴狀繕本送│
│95年8 月22日至│7,133元     │95年9 月22日起│達後始發生│
│95年9 月21日止│            │至清償日止    │之不當得利│
├───────┼──────┼───────┤，應按月計│
│95年9 月22日至│7,133 元    │95年10月22日起│算。      │
│95年10月21日止│            │至清償日止    │          │
├───────┼──────┼───────┤          │
│95年10月22日至│7,133元     │95年11月22日起│          │
│95年11月21日止│            │至清償日止    │          │
├───────┼──────┼───────┤          │
│95年11月22日至│7,133元     │95年12月22日起│          │
│95年12月21日止│            │至清償日止    │          │
├───────┼──────┼───────┤          │
│95年12月22日至│7,133元     │96年1 月22日起│          │
│96年1 月21日止│            │至清償日止    │          │
├───────┼──────┼───────┤          │
│96年1 月22日至│7,133元     │96年2 月22日起│          │
│96年2 月21日止│            │至清償日止    │          │
├───────┼──────┼───────┤          │
│96年2 月22日至│4,993元     │96年3 月14日起│          │
│96年3 月14日止│            │至清償日止    │          │
├───────┼──────┼───────┤          │
│合計          │402,140元   │              │          │
├───────┼──────┼───────┼─────┤
